【裁判字號】    97,消債更,1212
【裁判日期】    980227
【裁判案由】    更生事件
【裁判全文】
臺灣臺南地方法院民事裁定          97年度消債更字第1212號
聲  請  人
即  債務人  甲○○
代  理  人  杜婉寧律師
上列當事人聲請消費者債務清理事件，本院裁定如下：
    主  文
聲請駁回。
聲請費用新臺幣壹仟元由聲請人負擔。
    理  由
一、按債務人與金融機構協商成立者，不得聲請更生或清算，但
    因不可歸責於己之事由，致履行顯有重大困難者，不在此限
    ；本條例施行前，債務人依金融主管機關協調成立之中華民
    國銀行公會會員辦理消費金融案件無擔保債務協商機制與金
    融機構成立之協商，準用前項之規定，消費者債務清理條例
    第151 條第5項、第6項分別定有明文。又聲請更生或清算不
    合程式或不備其他要件者，法院應以裁定駁回之，但其情形
    可以補正者，法院應定期間先命補正，復為同條例第8 條所
    明定。衡諸債之關係，係以當事人間之信賴關係為基礎，為
    社會經濟組織之重要支柱，故當事人於以法律行為追求自己
    之利益之際，亦應顧及對方之利益，並考量債權債務在社會
    上之作用，本於誠實及信用之原則，行使債權及履行債務。
    是對於已陷入經濟上困境之消費者，若任其於惡性循環之債
    務窘境中生存，將衍生嚴重之社會問題，難以維持安定之社
    會經濟秩序，故為兼顧債權人、債務人雙方之利益，對陷於
    經濟上困境之消費者，乃允其於消費者債務清理條例施行後
    ，得選擇以重建型之更生程序或清算型之清算程序清理其債
    務，藉以妥適調整債務人與債權人及其他利害關係人間之權
    利義務關係，保障債權人獲得公平受償，並謀求消費者經濟
    生活之重建復甦機會。惟對於已與金融機構協商成立，或於
    本條例施行前，已依金融主管機關協調成立之中華民國銀行
    公會會員辦理消費金融案件無擔保債務協商機制與金融機構
    成立協商之債務人，若非因不可歸責於己之事由，致履行顯
    有重大困難，自有違債權契約為誠信契約之本旨，故依消費
    者債務清理條例第151 條第6 項準用同條第5 項前段之規定
    ，不得聲請更生或清算，應駁回其更生之聲請，始能避免肇
    致道德危險。
二、本件聲請意旨略以：聲請人即債務人甲○○之債務總額為新
    台幣（下同）544,844元，前曾依照中華民國銀行公會會員
    辦理消費金融案件無擔保債務協商機制，與債權人萬泰銀行
    等5家銀行成立協商，每月應還款金額為8,257元。聲請人債
    務發生之原因係其父鄭登毓以聲請人之名義向銀行借款所致
    ，因此上開協商金額自協商成立時起原係由其父償還。而聲
    請人於協商當時並無工作，自民國96年3月始覓得臺南市環
    保局臨時員工乙職，聲請人均將該筆薪資全交由其父管理支
    配，然聲請人之父於96年8月告知聲請人將無力繼續依約清
    償，令聲請人原罹患之失眠、憂鬱症等精神疾病更為嚴重，
    ，加上不堪債權銀行不斷騷擾工作單位，惹來同事之異樣眼
    光等壓力，聲請人因此於96年9月自動離職，迄今仍無法順
    利找到新工作，聲請人實有不可歸責於己致履行顯有重大困
    難之事由；又聲請人之無擔保或無優先權之債務總額未逾1,
    200萬元，復未經法院裁定開始清算程序或宣告破產，為此
    ，依消費者債務清理條例提出本件更生之聲請等語。
三、經查：
  (一)聲請人於本件更生聲請前，已於95年7月20日依中華民國銀
    行公會會員辦理消費金融案件無擔保債務協商機制與萬泰銀
    行等金融機構成立協商，約定自95年8月份起，分96期，利
    率5%，每月8,257元分期清償等情，有萬泰銀行之民事陳報
    狀所附之協議書及無擔保債務明細表在卷可憑（本院卷第76
    頁至第84頁），堪信為真實。
  (二)聲請人主張其於協商當時並無工作，嗣於96年3月始任職於
    臺南市環境保護局，每月薪資約為18,000元等情，固據其提
    出財政部國稅局95、96年度綜合所得稅各類所得資料清單及
    郵政存簿儲金簿為證（本院卷第21頁至第22頁、第17頁至第
    18頁），然查：
    1.經本院向聲請人前任職之臺南市環境保護局函詢聲請人之
      薪資狀況，由該局回覆結果：「甲○○自96年3月1日至96
      年8月31日止每月薪津固定為18,555元。」等語，亦有該
      局97年10月20日環行字第09700585670號函附聲請人之薪
      津印領清冊、各類所得扣繳暨免扣繳憑單等件可稽（本院
      卷第62頁至第65頁），尚與聲請人所述薪資數額相符。
    2.惟查，聲請人曾於95年6月8日自「一井化妝品有限公司」
      加保，嗣於95年9月5日始退保，此經本院調閱聲請人之勞
      保投保資料在卷可按（本院卷第35頁），復聲請人於97年
      10月20日之民事陳報狀內自陳其於95年7月至9月任職於一
      井化妝品有限公司等語，且聲請人於95年7月10日、8月10
      日、9月8日分別獲有收入14,028元、15,840元、18,538元
      ，亦據聲請人提出之土地銀行存摺影本附卷可稽（本院卷
      第58頁至第59頁），可見聲請人主張其於95年8月協商當
      時無工作云云，已非屬實。
    3.再者，自聲請人提出之財產資料以觀，聲請人於95年度之
      所得總額為45,936元，96年度之所得總額則為109,474元
      ，足徵聲請人於履行協商債務期間之償債能力有所增強。
      而聲請人於96年8月即毀諾當時之薪資為18,555元，另參
      酌內政部公告之96年度每人每月最低生活費9,509元，則
      以聲請人之薪資18,555元，扣除上開基本生活費用9,509
      元，仍餘9,046元，顯然足以支付每月協商金額8,257元，
      是以，聲請人應無履行協議之困難，況聲請人與債權銀行
      成立協商後，自95年8月起迄96年8月皆能按期繳納協商金
      額達13期，據此，聲請人應受該成立之協商所拘束，不許
      任意毀諾，以符合公平正義及誠信原則。
  (三)次查，聲請人雖稱其債務係父親鄭登毓以其名義借貸，後來
    因父親無法還款，且聲請人原罹患之精神疾病加劇，又不堪
    債權銀行之騷擾，只好從臺南市環境保護局自動離職，實有
    不可歸責於己之事由云云，惟聲請人上開主張並未提出相關
    文件以資佐證，尚難認聲請人有何不得已之情事，導致聲請
    人無法繼續工作。而聲請人既負有債務尚待清償，本應積極
    增加收入以早日解決債務問題，然聲請人卻輕率地離職，並
    以此主張其無法償還協商金額等情，自難謂有何不可歸責於
    己致履行顯有重大困難之事由。
四、綜上所述，聲請人主張本件因有不可歸責於己之事由，致履
    行上開協議內容顯有重大困難云云，既非可採，而其於消費
    者債務清理條例施行前，既與金融機構之債權人依金融主管
    機關協調成立之中華民國銀行公會會員辦理消費金融案件無
    擔保債務協商機制成立協商，則本件聲請人聲請更生，顯然
    違背消費者債務清理條例第151 條第5 、6 項之規定，且上
    開欠缺又屬無從補正，依上說明，本院自應駁回其更生之聲
    請，爰裁定如主文。
中    華    民    國    98    年    2    月    27   日
                  民事第二庭  法  官  李杭倫
上為正本係照原本作成。
如不服本裁定，應於裁定送達後10日內，以書狀向本院提出抗告
，並繳納抗告費新臺幣1千元。
中    華    民    國    98    年    2    月    27   日
                              書記官  蔡曉


司法院資訊處製作；財團法人民間司法改革基金會備份。
